ACORDAO-COMPLETO-2422886

ACÓRDÃO 13926/2020 ATA 43/2020 - SEGUNDA CÂMARA

VISTOS, relatados e discutidos estes autos de aposentadoria deferida em favor de José Marcos Alves pelo Departamento de Centralização de Serviços de Inativos e Pensionistas junto à Imprensa Nacional;
ACORDAM os Ministros do Tribunal de Contas da União, reunidos em Sessão da 2ª Câmara, nos termos do art. 71, III e IX, da Constituição de 1988, dos arts. 1º, V, 39, II, e 45 da Lei nº 8.443, de 1992, e dos arts. 260, § 1º, e 262, § 2º, do RITCU, ante as razões expostas pelo Relator, em: 
	9.1. assinalar a legalidade do ato inicial de aposentadoria em favor de José Marcos Alves (à Peça 3 sob o n.º 140262/2019) , concedendo-lhe o respectivo registro;
	9.2. assinalar a ilegalidade do ato de alteração da aposentadoria em favor de José Marcos Alves (à Peça 4 sob o n.º 140568/2019) , negando-lhe o respectivo registro
	9.3. dispensar o ressarcimento das quantias percebidas indevidamente, mas de boa-fé, em consonância com a Súmula nº 106 do TCU; 
	9.4. determinar que, no prazo de 15 (quinze) dias contados da ciência desta deliberação, o Departamento de Centralização de Serviços de Inativos e Pensionistas junto à Imprensa Nacional adote as seguintes medidas: 
	9.4.1. faça cessar os pagamentos decorrentes do ato ora considerado ilegal pelo item 9.2 deste Acórdão, sob pena de responsabilidade solidária da autoridade administrativa omissa, nos termos do art. 71, IX, da Constituição de 1988 e do art.¿262, caput, do RITCU; 
	9.4.2. dê ciência do inteiro teor desta deliberação ao interessado, alertando-o de que o efeito suspensivo proveniente da eventual interposição de recurso junto ao TCU não o eximirá da devolução dos valores percebidos indevidamente após a notificação, diante do não provimento desse recurso, devendo encaminhar os comprovantes da correspondente notificação, com a adicional comprovação sobre  suspensão determinada pelo item 9.4.1 deste Acórdão, ao TCU dentro do prazo de 30 (trinta) dias;  
	9.4. enviar a cópia do presente Acórdão, com o Relatório e a Proposta de Deliberação, ao Departamento de Centralização de Serviços de Inativos e Pensionistas junto à Imprensa Nacional, para ciência e efetivo cumprimento ao item 9.4 deste Acórdão; e
	9.5. arquivar o presente processo, sem prejuízo de promover o monitoramento da determinação proferida pelo item 9.4 deste Acórdão, representando ao TCU, se necessário.

Atos (inicial e de alteração) de aposentadoria deferida em favor de José Marcos Alves pelo Departamento de Centralização de Serviços de Inativos e Pensionistas

Segunda Câmara

Departamento de Centralização de Serviços de Inativos e Pensionistas junto à Imprensa Nacional.

3. Interessado: Jose Marcos Alves (CPF XXX.653.827-XX).

13.1. Ministros presentes: Ana Arraes (Presidente), Augusto Nardes, Aroldo Cedraz e Raimundo Carreiro.
13.2. Ministros-Substitutos presentes: Marcos Bemquerer Costa e André Luís de Carvalho (Relator).

ANDRÉ DE CARVALHO

Trata-se de aposentadoria deferida em favor de José Marcos Alves pelo Departamento de Centralização de Serviços de Inativos e Pensionistas junto à Imprensa Nacional.
2.	Após a análise final do feito, o Auditor Federal Milton Silva Júnior lançou seu parecer conclusivo à Peça 6, com a anuência, por delegação de competência, do Diretor da Sefip (Peça 7) , nos seguintes termos:
	" (...) 1. Trata-se de atos de concessão inicial e de alteração da aposentadoria de José Marcos Alves (CPF: XXX.653.827-XX) , servidor do Departamento de Centralização de Serviços de Inativos e Pensionistas (Imprensa Nacional) .
	2.	O ato foi submetido, para fim de registro, à apreciação do Tribunal de Contas da União (TCU) , de acordo com o art. 71, inciso III, da Constituição Federal. O cadastramento e a disponibilização ao TCU ocorreram por intermédio do Sistema de Apreciação e Registro de Atos de Admissão e Concessões, na forma dos arts. 2º, caput e incisos I a VI, e 4º, caput, da Instrução Normativa - TCU 78/2018.
	HISTÓRICO
	3.	Os atos de concessão em comento, cuja data de vigência é 5/5/1997, foram disponibilizados ao TCU em 10/7/2020.
	EXAME TÉCNICO
	4.	O servidor José Marcos Alves (CPF: XXX.653.827-XX) , ocupante do cargo de Artífice de Artes Gráficas, se aposentou voluntariamente em 5/5/1997, com proventos proporcionais, com amparo no art. 40, inciso III, alínea 'c', da Constituição Federal de 1988, em sua redação original.
	5.	O ato inicial da concessão, disponibilizado no e-Pessoal sob o número 140262/2019, consigna que o servidor se aposentou com proventos proporcionais à razão de 30/35 avos, contando o tempo de 30 anos e 6 dias para a aposentadoria.
	6.	O ato de alteração da concessão, disponibilizado no e-Pessoal sob o número 140568/2019, tratou da integralização dos proventos do servidor, incluindo na contagem do tempo de serviço o período de 5 anos, 4 meses e 27 dias de exercício de atividade insalubre, sendo o período de 2 anos, 10 meses e 9 dias averbado com amparo na ON 07/2007, e o período de 2 anos, 6 meses e 22 dias averbado com amparo na ON 10/2010.
	Considerações quanto à averbação de período laborado sob condições insalubres
	7.	Antes da análise dos atos de aposentadoria incluídos no presente feito, cabe reportar o posicionamento desta Corte de Contas e da jurisprudência do Supremo Tribunal Federal quanto à contagem ponderada de tempo de serviço (contribuição) em decorrência de atividades laborais exercidas em condições especiais passíveis de prejudicar a saúde ou a integridade física após o advento da Lei 8.112/1990, com fundamento nos Mandados de Injunção 880-9, 1071-4, 1442-6 e 3389 do Supremo Tribunal Federal, e também da contagem ponderada para servidores que laboraram, como celetistas e antes da publicação da Lei 8.112/1990, em condições insalubres.
	8.	No que concerne à contagem ponderada de tempo de serviço prestado em condições insalubres, antes do advento do Regime Jurídico Único, o entendimento deste Tribunal firmado no Acórdão 2008/2006-TCU-Plenário (Ministro-Relator Walton Alencar Rodrigues) é no sentido de ser possível a contagem de tempo de serviço para concessão de aposentadoria estatutária com o aproveitamento de tempo especial prestado sob condições insalubres, perigosas ou penosas. 
	9.	Assim, o servidor público que exerceu, como celetista, no serviço público, atividades insalubres, penosas ou perigosas, em período anterior à vigência da Lei 8.112/90, tem direito à contagem especial de tempo de serviço para efeito de aposentadoria.
	10. Além disso, por intermédio do Acórdão 911/2014-TCU-Plenário - TCU, de relatoria do Ministro Benjamin Zymler, este Tribunal deixou assente que, mesmo observando os parâmetros do Acórdão 2008/2006-TCU-Plenário, a contagem especial de tempo prestado em condições insalubres para servidores ocupantes de cargos de natureza estritamente administrativa somente poderá ocorrer se estiver efetivamente demonstrada a existência de risco ou de agentes nocivos à saúde no local de trabalho, devidamente atestado por laudo pericial.
	11. Apenas a título de racionalidade administrativa, esta Corte de Contas tem aceitado, sem necessidade de comprovação, a averbação do tempo de atividade insalubre realizada de ofício pelo órgão de origem em relação a cargos cujo exercício, presume-se, envolve atividades de risco para a higidez física, como no caso dos servidores que trabalham na área de saúde a exemplo dos médicos, odontólogos, auxiliares de enfermagem e agentes de saúde pública, conforme dito pelo Ministro-Relator no voto condutor do Acórdão 911/2014-TCU-Plenário. 
	12. No que tange à contagem ponderada de períodos de contribuição após a publicação da Lei 8.112/1990, o Supremo Tribunal Federal (STF) concedeu ordens injuncionais para reconhecer a mora do Poder Público quanto à edição da lei que disciplina o artigo 40, § 4º, inciso III, da Constituição Federal, garantindo aos filiados da entidade sindical o direito de ter seus pedidos de aposentadoria especial analisados pela autoridade administrativa competente à luz do artigo 57 da Lei n. 8.213/1991.
	13. Resolvendo a questão da mora legislativa quanto ao disposto do artigo 40, § 4º, inciso III, da Constituição Federal, o STF editou a Súmula Vinculante 33, onde foi suprida a lacuna deixada pelo Poder Público relativa à edição da lei complementar que regulamenta o supramencionado dispositivo constitucional. 
	14. A Súmula Vinculante 33 possui o seguinte conteúdo: 
	'Aplica-se ao servidor público, no que couber, as regras do regime geral da previdência social sobre aposentadoria especial de que trata o artigo 40, § 4º, inciso III, da Constituição Federal, até a edição de lei complementar específica.' (grifo nosso) 
	15. Assim, o argumento de que não há edição de lei complementar que regulamente o artigo 40, § 4º, inciso III, da Constituição Federal, para se aceitar o deferimento de aposentadoria especial não mais se sustenta, considerando o conteúdo da Súmula Vinculante 33 do STF.
	16. É preciso esclarecer que os MI 880-9 e a Súmula Vinculante 33 reconhecem a omissão legislativa do artigo 40, § 4º, inciso III, da Constituição Federal. Assim, para as aposentadorias estatutárias especiais deferidas com base nesse fundamento, deverão ser observados os mesmos critérios para as aposentadorias especiais deferidas àqueles vinculados ao regime geral de previdência social, nos termos do artigo 57 da Lei n. 8.213/1991.
	17. Desse modo, não é possível a averbação de tempo insalubre após o advento da Lei 8.112/1990 e o aproveitamento para a aposentadoria de servidores com fundamento diverso da aposentadoria especial referida no artigo 40, § 4º, inciso III, da Constituição Federal, que está regulamentada pelos MIs 880-9 (além dos Mandados de Injunção 1071-4, 1442-6 e 3389) e Súmula Vinculante 33.
	18. O próprio STF já decidiu que a concessão de aposentadoria especial prevista no art. 40, § 4º da Constituição Federal, não garante a contagem ponderada de tempo de serviço diferenciada ao servidor público, mas tão somente o efetivo gozo da aposentadoria especial:
	Conversão de tempo especial em comum e Súmula Vinculante 33
	'Saliente-se, ademais, que a Súmula Vinculante 33 apenas garantiu aos servidores públicos o direito de aposentadoria especial, mas não a conversão do tempo de serviço especial em comum. Confira-se a redação do enunciado: (...) 
	De fato, o Supremo Tribunal Federal, por reiteradas vezes, em sede de mandado de injunção (em que se firmou o entendimento consubstanciado na Súmula Vinculante 33) , se pronunciou acerca da ilegitimidade da utilização dessa via processual com o fim de se obter desde logo a contagem diferenciada de tempo de serviço para servidores públicos.' ARE 793.144 ED-segundos, Relator Ministro Teori Zavascki, Segunda Turma, julgamento em 30.9.2014, DJe de 13.10.2014.
	Mandado de injunção e contagem diferenciada de tempo
	Com efeito, a jurisprudência dessa Corte assentou o não cabimento de mandado de injunção que visa a contagem diferenciada e posterior averbação de tempo do serviço prestado em condições especiais, uma vez que não há previsão constitucional da referida contagem.' MI 1.278 AgR, Relator Ministro Gilmar Mendes, Tribunal Pleno, julgamento em 30.4.2014, DJe de 19.5.2014.
	19. Considerando o entendimento acima exposto, passar-se-á à análise dos atos de concessão incluídos no presente feito.
	20. No caso em tela, a Unidade Jurisdicionada averbou tempo com contagem ponderada (2 anos, 6 meses e 22 dias) , com amparo em Mandado de Injunção (ON 10/2010) , para ato de aposentadoria com fundamento diverso do artigo 40, § 4º, inciso III, da Constituição Federal, situação essa que não encontra amparo na jurisprudência desta Corte de Contas ou da Corte Suprema.
	21. Excluído o tempo averbado de forma irregular, o interessado não faz jus à integralização dos proventos de aposentadoria, não havendo como prosperar o ato de alteração da concessão de aposentadoria do servidor.
	22. Quanto ao tempo averbado com fundamento no exercício de atividades insalubres realizadas antes da Lei 8.112/1990 (ON 07/2007) , considerando que não há uma presunção de risco à higidez física relacionada ao exercício do cargo de Artífice de Artes Gráficas, cabe propor o encaminhamento de novo ato de alteração da concessão no Sistema e-Pessoal, o qual deve conter, obrigatoriamente, os laudos periciais que justificam tais averbações. Cumpre esclarecer que o Sistema possui ferramenta específica para o envio das informações necessárias.
	23. Assim, considerando que o ato inicial da concessão não inclui a contagem de tempo de serviço prestado em condições insalubres, inclusão essa que foi objeto do ato de alteração, entende-se que o ato inicial pode receber a chancela de legalidade, devendo o ato de alteração ser encaminhado com proposta de ilegalidade.
	24. Em vista disso, propõe-se considerar legal, para fim de registro, o ato inicial da concessão de aposentadoria do servidor, disponibilizado no e-Pessoal sob o número 140262/2019; e considerar ilegal, negando-lhe registro, o ato de alteração da concessão de aposentadoria do servidor, disponibilizado no e-Pessoal sob o número 140568/2019, em razão da contagem ponderada de tempo insalubre após o advento da Lei 8.112/1990.
	25. Cumpre observar que, não havendo decorrido o prazo 5 (cinco) anos desde o ingresso nesta Corte de Contas do ato de alteração ora examinado, não há a necessidade de se instalar o contraditório, consoante o entendimento firmado no Acórdão 587/2011-TCU-Plenário, de relatoria do Ministro Valmir Campelo.
	26. Por derradeiro, registre-se que a análise do presente feito observou o regramento inscrito na Resolução TCU 315/2020.
	CONCLUSÃO
	27. Em vista do acima expendido, propõe-se: considerar legal, concedendo-lhe registro, o ato inicial da concessão de aposentadoria do servidor José Marcos Alves (CPF: XXX.653.827-XX) , disponibilizado no e-Pessoal sob o número 140262/2019; e considerar ilegal, negando-lhe registro, o ato de alteração da concessão de aposentadoria do citado servidor, disponibilizado no e-Pessoal sob o número 140568/2019, em razão da contagem ponderada de tempo insalubre após o advento da Lei 8.112/1990.
	PROPOSTA DE ENCAMINHAMENTO
	28. Ante o exposto, e de conformidade com o preceituado nos artigos 71, III, da Constituição Federal de 1988; 1º, V, e 39, II, da Lei 8.443/1992; 1º, VIII, 259, II, 260, § 1º, e 262, § 2º, do Regimento Interno/TCU, propõe-se:
	28.1 considerar ilegal, negando-lhe registro, o ato de alteração da concessão de aposentadoria do servidor José Marcos Alves (CPF: XXX.653.827-XX) , disponibilizado no e-Pessoal sob o número 140568/2019, em razão da contagem ponderada de tempo insalubre após o advento da Lei 8.112/1990;
	28.1.1 dispensar o ressarcimento das quantias indevidamente recebidas, presumida a boa-fé, consoante o disposto no Enunciado 106 da Súmula de Jurisprudência do TCU;
	28.1.2 determinar ao Departamento de Centralização de Serviços de Inativos e Pensionistas que, nos termos do art. 262, caput, do Regimento Interno do TCU, e art. 4º, inciso I, da Resolução TCU 315/2020:
	a) abstenha-se de realizar pagamentos decorrentes do ato de alteração da concessão considerado ilegal, no prazo de 15 (quinze) dias, contado a partir da ciência dessa deliberação, sujeitando-se a autoridade administrativa omissa à responsabilidade solidária;
	b) comunique ao interessado acerca do teor deste Acórdão, alertando-o de que o efeito suspensivo proveniente da interposição de eventuais recursos junto ao TCU não o eximirá da devolução dos valores percebidos indevidamente após sua notificação, caso os recursos não sejam providos;
	c) emita e disponibilize no sistema e-Pessoal, no prazo de 30 (trinta) dias, novo ato de concessão, escoimado da irregularidade apontada, nos termos do art. 262, § 2º, do Regimento Interno do TCU; e
	d) encaminhe ao Tribunal o comprovante de que o interessado tomou ciência do inteiro teor desta deliberação.
	28.2 considerar legal, para fim de registro, o ato inicial de concessão da aposentadoria do servidor José Marcos Alves (CPF: XXX.653.827-XX) , disponibilizado no e-Pessoal sob o número 140262/2019.
3. 	Enfim, por intermédio do Exmo. Sr. Procurador Júlio Marcelo de Oliveira, o MPTCU anuiu, em cota singela (Peça 8) , à aludida proposta da Sefip. 
É o Relatório.

não há.

Procurador Júlio Marcelo de Oliveira.

APOSENTADORIA. INDEVIDA AVERBAÇÃO DO TEMPO DE ATIVIDADE INSALUBRE APÓS A LEI N.º 8.112, DE 1990. LEGALIDADE DO ATO INICIAL. ILEGALIDADE E NEGATIVA DE REGISTRO DO ATO DE ALTERAÇÃO. DETERMINAÇÕES.

APOSENTADORIA (APOS)

Secretaria de Fiscalização de Pessoal (Sefip).

Trata-se de aposentadoria deferida pelo Departamento de Centralização de Serviços de Inativos e Pensionistas junto à Imprensa Nacional sob as seguintes condições:
	Peça
	Beneficiário
	Data de Nascimento
	Tipo de Ato e
de Aposentadoria
	Vigência
	Enviado
ao TCU

	3
	José Marcos Alves
	22/11/1950
	Inicial por
Aposentadoria Voluntária
	5/5/1997
	10/7/2020

	4
	José Marcos Alves
	22/11/1950
	Alteração por Aposentadoria Voluntária
	5/5/1997
	10/7/2020

2.	De toda sorte, após a análise final do feito, a Sefip pugnou pela legalidade do aludido ato inicial, sem prejuízo da ilegalidade do correspondente ato de alteração, diante da indevida averbação do tempo de atividade insalubre em prol do aludido interessado pelo período de 5 anos, 4 meses e 27 dias, salientando que, ante o desconto desse indevido tempo, o servidor contaria apenas com os 30 anos e 6 dias registrados no ato inicial como tempo de contribuição, mas esse tempo seria insuficiente para a aposentadoria com proventos integrais, tendo o MPTCU anuído a essa proposta. 
3. 	O TCU pode incorporar o parecer da Sefip a estas razões de decidir. 
4. 	Bem se sabe que, em sintonia com a jurisprudência firmada pelo TCU a partir, por exemplo, do Acórdão 2008/2006-TCU-Plenário, o servidor público que, como celetista, exerceu no serviço público a atividade insalubre, penosa ou perigosa durante o período anterior à vigência da Lei n.º 8.112, de 1990, teria direito à contagem especial do tempo de serviço (contribuição) para o efeito da aposentadoria; mas, para a aludida contagem durante o período posterior ao advento da Lei n.º 8.112, de 1990, seria necessária a regulamentação do art. 40, § 4º, da Constituição de 1988 no sentido de definir os critérios e requisitos para a respectiva aposentadoria. 
5. 	Ocorre, todavia, que o presente ato de alteração de aposentadoria teria resultado na indevida percepção da integralidade dos proventos a partir da inadequada averbação do tempo de insalubridade, estando essa percepção em desacordo, pois, com a aludida jurisprudência do TCU ante a indevida contagem do referido tempo em período posterior ao advento da Lei n.º 8.112, de 1990. 
6. 	Não por acaso, a Sefip apontou que, a partir das informações descritas no ato de alteração da aposentadoria (Peça 4) , com a exclusão do suscitado período de insalubridade, José Marcos Alves contaria com o tempo de 30 anos e 6 dias, não figurando esse período como suficiente, pois, para a concessão da aludida aposentadoria sob os proventos integrais, e, assim, deve ser anotada a ilegalidade do aludido ato de alteração da aposentadoria.
7. 	Diante, enfim, da entrada dos aludido ato de alteração de aposentadoria no TCU há menos de 5 anos, não seria necessária a prévia oitiva do aludido interessado, estando esse entendimento em plena consonância com a jurisprudência do STF (v.g.: MS-25.116 e MS-25.403) e com a exceção prevista na Súmula Vinculante n.º 3 do STF, além de estar em sintonia com a jurisprudência do TCU (v. g.: Acórdão 587/2011-TCU-Plenário, entre outros) .
8.	O TCU deve assinalar, portanto, a legalidade do ato inicial de aposentadoria em favor de José Marcos Alves para lhe conceder o respectivo registro, sem prejuízo de assinalar a ilegalidade do ato de alteração da aposentadoria em favor do aludido interessado para lhe negar o respectivo registro, dispensando o ressarcimento das quantias percebidas indevidamente, mas de boa-fé, nos termos da Súmula nº 106 do TCU.
Ante o exposto, pugno pela prolação do Acórdão ora submetido a este Colegiado.
TCU, Sala das Sessões, em 1º de dezembro de 2020.
Ministro-Substituto ANDRÉ LUÍS DE CARVALHO 
Relator